【裁判字號】    89,上更(二),1143
【裁判日期】    900621
【裁判案由】    妨害性自主
【裁判全文】
臺灣高等法院刑事判決                      八十九年度上更(二)字第一一四三號
    上  訴  人
    即  被  告  唐台生
    選任辯護人  金  鑫  律師
右上訴人因妨害性自主案件，不服臺灣桃園地方法院八十八年度訴字第七八五號，中
華民國八十八年十一月十一日第一審判決（起訴案號：臺灣桃園地方法院檢察署八十
八年度偵字第五八二九號）提起上訴，判決後，經最高法院第二次發回更審，本院判
決如左：
    主  文
原判決關於戊○○強制猥褻罪部分撤銷。
戊○○被訴強制猥褻及猥褻幼女部分無罪。
    理  由
一、公訴意旨略以：被告戊○○於民國（以下同）七十五年間，自組基督教門徒教會
    ，歷經遷徙，現該教會設於桃園縣中壢市○○路○巷○○○號，並自任為該教會
    之牧師，詎其竟基於概括之犯意，連續利用其神職人員之身分，於甲１（五十五
    年次，姓名、詳細年籍等資料均詳卷）等女性信徒進入教會成為小組成員時，即
    令信徒填具門徒小組公約，要求每一成員須完全順服牧師、師母及小組長，樂於
    接受操練，並完成所規定之作業，坦誠的交通及分享，並保守小組員的秘密，以
    箝制入會的信徒，並於教會中，設立四階段之門徒造就課程，將訓練課程與「性
    輔導」結合，先在教會以關懷、傳經之方法，取得女性教友之信任，繼而在教會
    中向少不經事之女性教友，宣導外表、身材、性反應之敏感、進入性高潮之遲緩
    等，係日後交友、婚姻中性生活成敗之主要因素等似是而非之觀念，假以進行「
    輔導」之名，進而在造就課程中之第一階段或第二階段，要求小組長將女小組員
    帶至其房內，將門上鎖、窗簾拉下，令女小組員脫光衣服供其觀看，戊○○即乘
    勢以手撫摸女信徒之乳房及下體，漸而以手指插入女信徒之陰道中，或擁抱組員
    ，吸吮其乳房等，於第三階段課程中，更以團體方式進行，要求所有上課之成員
    均脫光衣服，要求渠等自慰或互相愛撫，戊○○則在旁觀賞或以手撫摸、以舌舔
    等，對女性教友實施親吻、摟抱、按摩胸部、撫摸陰部等滿足其個人不堪之色慾
    之猥褻行為。而參與該教會教友或係因下列因素始無法抗拒：
    (一)、戊○○利用宗教為工具，即戊○○利用在正常之聖經傳道聚會中，在宗教聚
        會探討教義之前或之後，以聖經之話語告訴教友，牧師係愛她等傳道方式，
        灌輸信徒「需順從神」，而牧師係神在地上之代表，利用牧師之權勢，要求
        女性教友脫衣，誑稱係屬神之意旨，動作較慢者，即遭其指為個性不開放，
        服事主須個性開放，不順從者即被剝奪在教會中服事主的機會，以牧師係教
        友之牧者，其會教導、引領教友進入較好的屬神的國度等，混淆信徒之認知
        ，無法清楚正視自己不安適之感受，致信徒進入令渠身體、器官遭人撫摸、
        按摩之境況。
    (二)、再以循序漸進之方法，先了解信徒家庭狀況、父母感情狀態、個人性生活習
        慣，先對信徒表示關心，進而施以性暴行，且戊○○係先於小組聚會中，由
        信徒自行撫摸自己或其他信徒之身體後，嗣方加入而撫摸女信徒之乳房、陰
        蒂，且因通常發生之地點係在戊○○家中之臥房，剛脫衣服時，戊○○之妻
        唐辛○○在旁，於脫光後其妻始離去，致信徒質疑是否確遭戊○○「性侵害
        」，而信徒有所抗拒、質疑時，戊○○即以將透漏信徒之秘密等，使信徒心
        生畏懼，無法離去而阻其性暴力行為之繼續實施。且利用小組長對女性小組
        員進行遊說，並對不順從者加以排擠，以同儕力量，形成共同受害經驗以淡
        化被害之認知。
    (三)、門徒教會之女性信徒，有大部分來自單親家庭或在家中感受不到溫暖，而這
        些教友在教會中之朋友、人際關係係渠等重要之生活領域，且不知其他教會
        並不進行戊○○所謂之「性輔導」，致該受侵害之女信徒未能選擇毅然離開
        教會，而以儘量躲避或藉口不去上「性輔導」課程之方法，以減少遭戊○○
        猥褻之機會。因渠等已簽署門徒小組公約，須保守秘密，尤不得將「性輔導
        」之事，告訴教會中其他男性信徒或伴侶，否則將使婚姻不幸福、不能討神
        喜悅，致使嗣後已結婚或已交男友之女信徒不敢告訴先生、男友，致戊○○
        因之得以順利逞其猥褻犯行長達十多年。
    (四)、利用未成年人的無知或性知識之匱乏，以其心智上之判斷力薄弱，佐以當前
        社會現象，以「身材不好，將來就交不到男朋友」、「做陰蒂按摩，將來容
        易達到性高潮，因為女生反應慢，男生容易早洩，最好的方式是女生縮短時
        間，達到高潮，不然將來婚姻會不美滿」、「教會中女生多於男生，身材不
        好，沒有性吸引力者，無法交到異性朋友」等男女或婚姻關係之交往互動，
        及性愛之重要，對信徒為試探、質疑進而批評，使教會中年輕之女性信徒自
        卑、無助、畏懼、失去判斷力，而無法抗拒戊○○之猥褻行為。
    嗣於八十七年間，因甲１在教會中有教授課程之故，戊○○即要求甲１每星期五
    須至其房中預備課程，詎戊○○竟趁此機會，屢要求甲１為其口交，將其手指插
    入甲１之陰道，並吸吮甲１之乳頭，八十七年十一月間，甲１屢經思索後，認戊
    ○○之行為顯係侵害渠等女性信徒之性暴力行為，提出告訴。於八十八年三月二
    十五日本案檢察官偵查中，未滿十六歲之少女甲２（七十二年八月生，姓名、詳
    細年籍等資料均詳卷）之母鍾○○始得知甲２於八十六年上半年間，戊○○亦以
    上揭方法要甲２於聚會完畢後，須坐在其腿上，令其擁抱，並稱甲２太嚴肅，以
    手撫摸甲２胸部之方法，猥褻甲２。案經甲１及甲２之母鍾○○訴由臺灣桃園地
    方法院檢察署檢察官偵查起訴，因認被告戊○○涉有八十八年四月二十一日公布
    修正前刑法（下稱修正前刑法）第二百二十四條第一項強制猥褻及同法第二百二
    十七條第二項之猥褻幼女罪嫌等語（被告戊○○被訴於八十七年四月十日對被害
    人甲１涉嫌強姦未遂部分，經原審判決公訴不受理後，未據檢察官上訴而確定）
    。
二、按犯罪事實應依積極証據認定之，無証據不得推定其犯罪事實，刑事訴訟法第一
    百五十四條定有明文。又告訴人之告訴，係以使被告受刑事訴追為目的，是其陳
    述是否與事實相符，仍應調查其他証據以資審認。另被害人之指述如無瑕疵，且
    就其他方面調查又與事實相符，固足採為科刑之基礎，倘其陳述尚有瑕疵，則在
    未究明前，遽採為論罪科刑之根據，即難認為適法。最高法院五十二台上字第一
    三○○號判例、六十一年台上字第三○九九號判例分別載有明文。又修正前刑法
    第二百二十四條第一項強制猥褻罪係以對於男女以強暴、脅迫、藥劑、催眠術或
    他法，至使不能抗拒而為猥褻之行為者，為其犯罪構成要件，若無已達超越合理
    可疑程度之積極証據，使人確信被告確有該修正前刑法第二百二十四條第一項所
    載之構成要件行為事實者，即不能遽行認定被告犯有上開強制猥褻罪行。修正前
    刑法第二百二十四條第一項所謂至使不能抗拒，固祇需犯人所用之強制手段，足
    使被害人發生恐怖而抑制其抗拒作用為已足，並非以被害人完全喪失抗拒能力為
    要件（最高法院二十六年滬上字第五十七號判例意旨參照），但仍須行為人確有
    實施強暴行為，或施脅迫，或施藥劑，或催眠術，或以其他相類之不法方法，於
    客觀上足使人認定被害人因而發生恐怖之心理而抑制其抗拒作用為必要。
三、關於公訴人指被告以如何之方法，至使被害人無法抗拒而對之為猥褻行為，及公
    訴人認定被告有罪事証之分析如下：
    (一)先於起訴書事實欄中係指被告以令信徒填具門徒小組公約，要求成員必須完
      全順服牧師、師母及小組長，以箝制入會的信徒。於教會中設立四階段之門
      徒造就課程，將訓練課程與「性輔導」結合，先在教會以關懷、傳經之方法，
      取得女性教友之信任，繼而向女性教友宣導似是而非之觀念，再以「輔導」之
      名，要求小組長將女小組員帶至其房內，令女小組員脫光衣服供其觀看，戊○
      ○即乘勢猥褻女組員。說明女性教友基於如上一、(一)至(四)四個因素而無法抗
      拒被告之猥褻行為。依其文義，係指被告乃「非以強暴、脅迫、藥劑或催眠術
      ，至使不能抗拒」，對女性門徒為猥褻行為，而係以「如起訴書所述之其他非
      法方法」至使不能抗拒，對女性門徒為猥褻行為。
    (二)再於起訴書理由欄中以財團法人勵馨社會福利事業基金會成立之評估小組，對
      五名自願受訪之被害人所做之心理評估報告作為依據，認定被告係利用被害
      人對被告夫妻及小組長之信任及被害人在教會團體中尋找價值感、所屬感、認
      同感之強烈需求，以「如同催眠式之連接法」使被害人產生無法抗拒之壓力
      利用正值青春期之信徒對性及兩性關係議題之好奇、關注、未能得有正確之性
      教育及來自不建全或婚姻破裂之家庭，被告即以此暗示婚姻之重要性及兩性關
      係之重要性，以漸進之方式引導被害人進入無法抗拒之潛意識狀態，以遂行對
      女信徒之猥褻暴行。另引用社會心理學之研究，認為在面對團體壓力、權威人
      物、社會權力等情況時，會使絕大多數人難以抗拒，進而從眾、服從，而權力
      運用之效果，使無權力者喪失自我肯認及產生無助感，致不願改變困境，被告
      藉由傳頌聖經，以牧者之姿，在自創之門徒教派中自居於神化的地位，屢次在
      聚會中表示：「不願接受其性輔導者，婚姻會不幸福」，以恫嚇女信徒，致女
      信徒無法抗拒而猥褻之等語。依其文義說明，公訴人在引用評估小組報告時
      ，似認被告使用之方法為利用被害人之信任、需求、無知及不幸之家庭背景，
      暗示、如同催眠（非催眠）般使被害人產生無法抗拒之壓力，及漸進引導被害
      人進入無法抗拒之潛意識狀態而為猥褻。公訴人在引述社會心理學之研究時
      ，似又認為被告使用之方法為群眾對權威、團體壓力的服從、從眾，被告利用
      傳道，神化自己，並恐嚇女信徒「不接受性輔導，婚姻會不幸福」等利用權力
      及施以脅迫之混合。
    (三)綜合言之，公訴人之起訴書係指被告以非法方法，混以恐嚇之方式做為至使被
      害人無法抗拒之方法、手段。
    (四)公訴人認被告有本件強制猥褻犯行，無非係以告訴人甲１、甲２之指訴，核與
      甲３等數十位未據告訴之被害人指述被害情狀大致相符，且甲２、甲３等數十
      人均信任被告，且與被告無仇隙，當無攀誣之理，作為認定被告確有對甲１、
      甲２為猥褻行為，關於被告使用之上開「非法方法」及恐嚇，則係以甲１、甲
      ２之指訴及評估小組依據五名被害人訪談後之心理評估報告及社會心理學家之
      研究等為其認定依據。
四、訊據被告雖對於其在教會中有對女性信徒進行「性輔導」之事實供承不諱，惟堅
    決否認有何強制猥褻犯行，辯稱：伊所稱對信徒進行之「性輔導」，係指二次在
    名為「戀愛與交友」、「幸福婚姻與家庭」之公開講課而言，伊係公開講授一般
    婚姻與性之知識，教友們因為信任他，所以有性、婚姻或感情上的問題，都會私
    下請教伊，伊基於關愛信徒，個別給予教導，並非為其個人慾望，因教友中有人
    有自慰而自責者、有人因婚前過早有性行為而自責，並無法排解其性慾者，其有
    前來求教時，伊即會予以指導，若口頭指導不夠清楚，求教者又要求進一步指點
    時，伊均會在伊妻子或小組長在場之情形下以筆指點，並未接觸；有很多教友之
    婚姻或感情，因為他的指點而回復正常，事後均甚感謝伊，伊並無如甲１所說之
    四階段性輔導課程，也沒有集體之性輔導，甲１因想修改法規，在教會中取得較
    好之地位與權力，又未能如願與被告之子成就婚姻，致對伊懷恨在心。伊雖有以
    筆指點甲１及其他前來請教之女教友關於乳房按摩以增大胸部，陰部按摩以幫助
    性高潮等，但都是彼等自願求教，大部分時間，伊妻子辛○○均在場，伊絕無要
    求口交或以手指插入陰道或吸吮乳房之情事。至於甲１於八十七年三月十三日、
    三月二十七日、四月十日、五月八日、五月十五日等每周五之時間，雖有至其房
    間內進行預備課程，且每次均僅伊二人在房內，但均係甲１主動在其面前脫光衣
    服及自慰，伊並未要求甲１為其口交，亦未將手指插入甲１之陰道及吸吮甲１之
    乳頭。另外，甲２因高中聯考失利，非常喪志，又與家人處不好，來伊處，伊為
    安慰甲２才擁抱甲２，並沒有以手撫摸甲２之胸部，亦無猥褻之意，那些出面說
    伊不是的女教友，都甲１之組員，伊亦可找一堆証人來証明伊確未對女教友為猥
    褻行為等語。
五、經查：
  (一)告訴人甲１之指訴有前後不一之瑕疵，又不合情理，且依其所述情節，亦難認定
    被告有何施用脅迫或其他非法方法，至甲１達於不能抗拒程度之行為，亦即難認
    甲１有因被告之何行為產生心理上之畏懼，而失卻自由意志，進而失卻或抑制其
    抗拒作用。
    １、告訴人甲１於八十七年十一月七日偵查中提出本件告訴時稱：「（戊○○犯
        罪經過？）八十七年二月二十日到同年五月十三日間共五次，要求我幫他口
        交，均在他家中房間內，我有幫他做」、「（妳是否有同意幫他口交？）沒
        有，他以牧師身分及宗教信仰上的要求，要我們順從他，若我不從，他會用
        強硬的語氣及強壓我的頭強制猥褻」、「他還要求我在他的房間要求我自慰
        給他看，期間他曾經將他的性器官插入我的陰部，但他太緊張，沒有插入」
        等語（詳台灣桃園地方法院檢察署八十七年度他字第一二八七號卷影本第四
        頁、第五頁，以下稱本卷為偵一卷）。依告訴人此次所稱，係主張被告「以
        牧師身分及宗教信仰之要求，要求順從他」，若不從則用「強硬語氣及強壓
        頭」之方法強制猥褻告訴人甲１。但關於何以牧師身份之要求，告訴人不能
        抗拒？宗教信仰之要求內容如何？何以不能抗拒？所謂「強硬語氣」內容如
        何，如何使告訴人因而無法拒絕等關係被告施用「非法方法」及「甲１之心
        理有無畏懼」、「何以有畏懼致失卻自由意志」之陳述，則未見說明。
    ２、告訴人甲１於八十七年十一月二十五日偵查中表示自己自高三即七十一年間
        起即開始接受被告之「性輔導」，而關於「性輔導」內容、歷程如何，甲１
        於該次偵查中稱：「起先由邱○鳳（姓名詳卷）於七十一年在聖潔會要求看
        我上半身，牧師室在隔壁，她看過我後帶我去看牧師，並要求我脫上半身給
        他看，同天並要求我脫褲子給他看。過了沒幾年，牧師被趕出聖潔會，在中
        壢公園附近成立門徒教會，過了二、三年唐牧師問我接受性輔導情況，並要
        我同學到其姐家看甲片後，問我反應，我說很噁心，並說我放不開，我同學
        先脫給他看，我才勉為其難脫給他看。最後在第三階段團體時候吳○琪（姓
        名詳卷）亦為其中一人，共四人脫光給他看，後要求每禮拜一人輪流手淫給
        他看，其他三人亦需脫衣服，有時他會撫摸其他同伴，漸漸他會藉談教會行
        政事務到他家談並問及性輔導情形，還會撫摸或吸我乳頭，並曾以手伸入我
        下體內，我說會痛，後來還要求我與其口交」、「（妳們為何不抗拒？）如
        果不配合，我就無法上課，無法向同學交代，並給我宗教信仰上的壓力，我
        們誤為這是神的旨意，怕違背宗教信仰」、「（第一階段上課課程？）要求
        女的一定要脫給他看，唐妻一直也知此事，有時也在場」、「（牧師妻知此
        事為何沒勸阻？）她有鼓動信徒參與」、「（第二階段情形？）他要求我們
        做給他看，之前他會先觸摸做給我們看」等語（詳偵一卷第十頁至第十四頁
        ）。依上甲１供述可知：
      甲１在聖潔會第一次給被告看身體時，係先經第三人邱○鳳之要求而脫衣給
        邱○鳳看，之後才帶甲１去給被告看，但關於甲１基於什麼原由應邱Ｏ鳳之
        請而脫衣給邱女看，邱女看完後還帶甲１去找被告給被告看身體，甲１卻隱
        而不說，由此顯可合理懷疑甲１當時應邱女之請自動脫衣供觀察一事，另有
        目的，顯非被告基於猥褻之目的主動要求察看者，即堪認定。
      甲１再稱數年後（按甲１所述時間，甲１應已滿二十歲），甲１與同學在被
        告家以外地方看完甲片後，與被告見面，甲１之同學先脫給被告看，甲１才
        勉為其難地脫給被告看，此時，甲１與其同學脫給被告看之目的為何？甲１
        並未說明，亦未說明為何看了甲片後會與被告見面而由同學先脫衣給被告看
        ，另甲１稱同學先脫，伊才「勉為其難」地脫，可見甲１脫衣乃出於自己之
        自由意思決定，被告並未施用任何非法方法使甲１達於無力抗拒之程度，應
        甚明確。
      甲１又稱在第三階段時，共四人脫光給被告看云云，此亦未說明四人同時脫
        光給被告看什麼？如果不是如被告所稱要指導按摩乳房，及大家將被告視為
        與醫生無異之人，而四人認同集體在被告面前脫衣並無所謂，進而同意共同
        在被告面前脫衣的話，何以已滿二十歲之甲１及其他三名女子願意在意思自
        由下脫光衣服供被告猥褻或觀看？此部分甲１之所述，實有違常理。
      甲１又稱後來被告要求每禮拜一人輪流手淫給被告看，同時其他三人亦需脫
        衣，被告有時會撫摸其他同伴，最後要求「口交」云云，告訴人甲１於此部
        分之指訴，亦未提及被告除「要求」外，尚有何施用強暴、脅迫或其他非法
        方法致甲１等四人無法抗拒程度之行為，所稱「要求」四人脫衣，其中一人
        手淫給被告看或對被告口交云云，亦顯與正常女子之正常社會反應相違，實
        難令人遽信。
      甲１提到為何不抗拒之原因時稱：「如果不配合，我就無法上課，無法向同
        學交代，並給我宗教信仰上的壓力，我們誤為這是神的旨意，怕違背宗教信
        仰」云云，然所謂「無法上課，無法向同學交待」，顯然係指可以公開向同
        學交待說明之事，當非指遭被告猥褻一事甚明，另參酌甲１稱被告妻有時在
        場，亦知此事，而有鼓勵信徒參與之情，被告也會先做給我們看云云，更足
        使人合理懷疑當時甲１與同學、同伴等人集體與被告一起在做之事，應非不
        可告人之事，否則如何有甲１無法向同學交待、無法上課、被告妻鼓勵參與
        、被告先示範給大家看之情事甚明。甲１指被告「利用牧師之權勢，假借輔
        導之名行猥褻之實」云云，尚屬無據。
    ３、告訴人甲１於八十七年十一月二十五日之告訴狀及本院九十年二月十三日之
        補充理由狀中分稱（詳偵一卷第十六頁至第三十頁、本院卷第八十四頁至第
        一○二頁）：
      被告於信徒入教之初，即要求成員填具「門徒小組公約」，要求成員須完全
        順服牧師、師母及小組長，並須坦承交通及分享、保守小組員之秘密，以此
        箝制入會成員，如不服從，牧師會在公開場合或私下場合批評不服從的人個
        性不好、個性不開放，要剝奪服事主的機會，或恐嚇說若不服從的人說要洩
        漏他們的秘密，或剝奪擔任小組長的機會，被告以牧長之權勢，與宗教課程
        相結合，一方面運用團體互動、公開承諾、同儕信任所產生之壓力逐步使年
        輕無知之女信徒產生服從之狀態，而於心理上失卻抗拒能力，無法不從其以
        「性輔導」之名所為之猥褻行為云云，但依偵一卷第三十一頁之小組公約記
        載，該要求「完全順服」之小組公約，並未有任何拘束力之記載，而所稱「
        完全順服」之範圍如何，亦未見載明，且証人丑○○等六人與甲１指訴相反
        之証言如下：
        (1)証人丑○○於本院調查時否認簽過告訴人甲１所指之「門徒小組公約」，
          也表示沒有聽過牧師在公開場合或私下場合批評不服從的人個性不好、個
          性不開放、孤立。牧師並沒有要求要完全順服他，牧師是教要完全順服上
          帝，伊是信主，不是信牧師，是要以聖經為依據，主的意思可以自己禱告
          尋求，牧師並沒有說不服從的話就要剝奪在教會中服侍主的機會，或者是
          洩漏伊的祕密等語（本院卷第一二二至一二五頁）。
        (2)証人壬○○於本院証稱：「入會時有簽署門徒小組公約，但要不要完全服
          從，自己會判斷」（本院卷第一○六頁）。
        (3)証人子○○於本院稱：「沒有簽署門徒公約，牧師並沒有要求伊完全服從
          他」、「被告並沒有在公開場合或者是私底下說信徒不可以不服從牧師，
          也沒有說他是上帝的代言人，所以要聽他的話。被告沒有利用他的職權要
          求教友脫衣，否則要剝奪服事主的機會或是讓考試不及格，也沒有恐嚇說
          若不服從的人說要洩漏他們的秘密，或是要求小組長去遊說女組員，要接
          受性輔導，否則要排擠他們」等語（本院卷第一八二至一八七頁）。
        (4)証人寅○○（男）於本院中稱：伊沒有簽署門徒公約，被告沒有要求要完
          全服從他、沒有聽說過有小組長帶著女組員到牧師房間，關起門窗要求女
          組員脫光衣服由牧師輔導之事，也沒有集體脫光衣服上課之事。被告沒有
          利用他的職權要求教友脫衣，否則要剝奪服事主的機會或是讓考試不及格
          ，也沒有恐嚇說若不服從的人說要洩漏他們的秘密，或剝奪擔任小組長的
          權利等語（詳本院卷第一八九至一九二頁）。
        (5)証人己○○在本院中稱：「沒有聽過牧師在公開場合或私下場合批評不服
          從的人個性不好、個性不開放、孤立，被告沒有說要身材好男生才比較喜
          歡」、「（你們教會有無公約要求信徒要服從牧師及師母、小組長的指示
          ？）這個公約的目的是小組間互相分享彼此的痛苦及快樂，所以要互相守
          密，牧師是我們的領導者，教會規定要服從，這樣比較有制度，但是要符
          合聖經的宗旨，牧師是神的僕人，我們服從神，我們只是尊重牧師，敬愛
          牧師，我們主要服從神」、「（有無說牧師是神的地上代言人？）沒有」
          、「（被告有無對不服從的人恐嚇？）沒有」、「牧師在伊心目中如同父
          親一樣」等語（本院卷第一一二至一一六頁）。
        (6)証人乙○○、卯○○、庚○○、辰○○於本院中均稱：「教會沒有公約要
          求信徒要服從牧師及師母、小組長的指示，也沒有說牧師是神的地上代言
          人」、「沒有聽過牧師在公開場合或私下場合批評不服從的人個性不好、
          個性不開放、孤立，沒有告訴伊要身材好男生才比較喜歡」、「沒有要求
          要順服他或說不服從的話就要剝奪伊在教會中服侍主的機會，或是洩漏伊
          的祕密」等語（本院卷第一一七至一二○頁、第一二六至一三四頁、第一
          七六至第一八○頁）。
        (7)綜上所述，足見告訴人甲１所稱之「門徒小組公約」，依吾人社會生活中
          所可理解之常理觀之，尚難認已發生箝制甲１思想自由至使甲１內心產生
          恐懼而失卻自由意志之功效，進而對來自被告之任何要求，不問是否合理
          、合情、合法或合於禮教，均一律無法抗拒。從而甲１主張因簽署該未見
          拘束力字眼，亦未見強制壓力字眼之「門徒小組公約」，致受抑制抗拒被
          告猥褻行為之能力云云，尚無可採。所稱被告有其他不利於不服從者之行
          為部分，亦屬不能証明，且甲１所述之各該行為，亦難認在客觀上構成不
          可抗拒之壓力。
      告訴人甲１主張被告以四階段之「門徒造就課程」結合「性輔導」，使受造
        就之女信徒不得不接受其「性輔導」，致受猥褻云云。但查，除被告否認有
        其設計之「四階段門徒造就課程」有與告訴人甲１所稱內容之「性輔導」相
        結合，主張其「性輔導」課程內容與甲１所指內容不完全一致外，証人甲
        、甲、甲、甲、甲等人或認為被告之「性輔導之說法、作法」是對
        伊好，或認為「沒什麼」，或認為「不排斥」（詳如後述），另証人黃○○
        （姓名詳卷）、彭○○（姓名詳卷）、黃○○（男性，姓名詳卷）等人更到
        庭作証表示認同被告說法及作法，以解決個人婚前之性需要，並主張牧師的
        話可以不聽，完全個人自由選擇，其詳如後述(四)部分。以被告僅身為牧師，
        與信徒間並無任何法律、契約或實際生活上之利害關係，於宗教上，信徒亦
        無「不選擇即受有惡害」之危險，故被告之「性輔導」實不具任何非接受不
        可之強制力，且每一位信徒均未與被告共同居住，信徒各自有其獨立之居住
        、工作及生活空間，被告雖身為牧師，但對信徒並無實質之掌控能力，對甲
        １亦然，均堪認定。另以甲１所述被害之八十七年間所處空間之開放、自由
        ，甲１之人際關係或被告之教會均非封閉，且自七十幾年至八十七年十一月
        間本件案發時止，社會處於急遽開放、資訊爆炸之際，告訴人甲１實有極多
        接觸其他資訊之管道與可能，故從任何角度觀察，甲１於思想上，當無可能
        遭被告控制之可能，應甚明確。又起訴事實載被告犯罪發生之八十七年間，
        甲１乃三十一歲餘，學歷至少高中畢業之精神正常成熟女子，其離開學校投
        入社會已有相當時間，自有一定水平之知識程度，對社會上一般人得認知、
        判斷之常識，當亦有正確認知及判斷之能力，對於所屬之基督教教義之認識
        ，除牧師即被告之傳道外，尚有聖經及坊間諸多書籍可供甲１選擇，對被告
        所陳之性知識，當亦有正常之判斷及認知能力，方符常理。故是否接受被告
        之「四階段門徒造就課程」或「性輔導」，甲１當有充份之自由意思決定可
        能，應無疑義。
      此外，告訴人甲１稱被告利用牧師之身份灌輸其不當之性教育觀念，致其聽
        信被告所言云云，但「性教育觀念」本非基督教之教義內容，被告縱有傳播
        不當之性教育觀念，核亦與宗教之力量無直接關連，且「性教育觀念」之內
        容如何，本屬社會上公眾關注之話題，其各種說法繁多，資訊管道又屬暢通
        ，告訴人甲１當無非聽信被告所言不可之情境，而牧師與信徒之關係，係以
        聖經之教義為其基礎，「性教育觀念」既與基督教義無涉，牧師就此部分所
        為之陳述，本不依附在教義或宗教之上，自無告訴人甲１所稱之「牧長權勢
        」可言，且依告訴人所稱七十一年間高三時第一次聽從第三人邱女而脫衣給
        邱女看時，並無所謂之同儕壓力，亦非基於被告之指示或勸誘，而同儕壓力
        亦不可做為「無法抗拒」之藉口，否則任何青少年犯罪或有成癮性之毒品犯
        罪，豈不都有「阻卻責任」之理由？又甲１稱第二次與同學看完甲片而與被
        告見面時，見同學先脫給被告看，自己才脫給被告看部分，亦未見被告有何
        主動要求查看之言語、動作，更無告訴人所謂「無法抗拒之力量」可言，告
        訴人稱「被告利用牧師之權柄灌輸不當之性輔導觀念，進行洗腦」云云，實
        難認告訴人有何「因為內心產生恐怖至抑制抗拒作用」而被洗腦之理由，告
        訴人所指被告運用團體互動、公開承諾、同儕信任所產生之壓力，逐步使人
        產生服從而失卻抗拒能力云云，顯非可採。
      甲１主張被告自八十七年間開始利用其單獨前往被告家中預備成人主日學之
        機會，利用權勢強行猥褻告訴人甲１云云，被告利用「權勢」之方式為：「
        被告要求告訴人依其性輔導所教，自慰給被告看，如告訴人不肯，被告就會
        說伊是牧師，告訴人應該聽牧師的，伊不會對告訴人如何，不會害告訴人」
        等語（詳偵一卷第二十三頁），依甲１所陳上開內容觀之，並未主張被告有
        自承乃神在地上之代表，或自稱為神之化身，甲１所述上開被告之言詞既非
        「強制性之暴力」，亦難認有何「脅迫」意涵，且「牧師」之身份尚與「神
        明附身」、「神之代表」、「上帝之代表」等意涵，有強烈之出入，依吾人
        社會上之一般觀念，尚難認以「牧師」之宗教身份，即能使信徒產生「心理
        上之恐怖，進而抑制信徒之抗拒作用」之情形，故難認甲１上開所陳被告之
        上開言詞，有何使甲１之精神或心理上產生強制力，至失卻自由意志之餘地
        ，故甲１主張因被告之上開言詞而心理受到強制云云，顯非可採。甲１另主
        張被告上開言詞即屬「強行留下」告訴人云云（詳偵一卷第二十九之一頁）
        ，顯亦與常情不合，而無可採。
      甲１主張被告利用其牧師身份，「以宗教力蠱惑信徒，使信徒絕對服從於其
        監督權勢之下，而利用此等權利服從關係，對女信徒為前開猥褻行為」，犯
        有利用權勢猥褻罪責云云（詳偵一卷第二十九之一頁），此時告訴人甲１主
        張被告並非以「不法方法至其無法抗拒而為猥褻行為」，而係構成要件完全
        不同之「利用權勢猥褻」，足見告訴人甲１於本告訴狀中亦不主張其受有不
        能抗拒之「非法力量」。然查，刑法第二百二十八條之「利用權勢」，係指
        行為人與被害人間存有「監督、扶助、照護」之關係，牧師雖應愛護、照顧
        信徒，但其與信徒間之關係，並無任何法律或契約關係存在，核與「因親屬
        、監護、教養、教育、訓練、救濟、醫療、公務、業務」等關係或有相類基
        礎之關係不同；而牧師對信徒之愛護、照顧，亦與基於上開法律或契約關係
        ，致雙方有「上下權力服從關係」之「監督、監護、照護」亦屬有別，較接
        近於無任何法律或契約關係之朋友關係，自難以被告身為牧師，即謂其與信
        徒間有刑法第第二百二十八條之「權勢關係」，故而告訴人甲１主張被告「
        利用權勢」對之猥褻云云，核無可採。
      甲１主張被告有強壓告訴人之頭去舔被告之生殖器云云，此部分固足認被告
        係施用暴力，但被告自始堅決否認有此部分之犯行，証人甲３至甲及其他
        呂○○、楊○○等人亦未曾供述被告有何施用暴力之行為（詳如後(三)所述）
        ，亦查無其他積極佐証足以証明被告確有強壓甲１頭去舔被告生殖器之行為
        ，故而，尚難僅憑告訴人之片面指述即認定被告有施用「強壓」之強暴力至
        使甲１不能抗拒而對之為猥褻行為，自無庸疑。
    ４、告訴人甲１於八十八年一月二十日偵查中經檢察官詢以「妳們接受此種性輔
        導不能拒絕？」時稱：「牧師告訴我們離開至其他教會未必會接受我們，但
        有的教友會選擇離開」等語（詳偵一卷第六十七頁）；而証人甲３、甲４於
        同日偵查中稱伊二人係基於「信任」、「認為被告是為我們好」或「不了解
        教會」等原因，所以才會參加被告之「性輔導」，並稱「接受性輔導的人，
        有的接受一次輔導就不去了」等語（詳偵一卷第六四頁至第六十六頁），由
        是足見，証人甲３、甲４均非基於「產生內心恐怖至抑制抗拒作用」之不法
        方法而參加所謂之「性輔導」，乃甚為明確；且依告訴人甲１及証人甲３、
        甲４所言，顯見被告之「性輔導」並無強制參加之拘束力，事實上有人選擇
        不參加或選擇離開該教會，由此更足以証明告訴人甲１前揭指述被告施用「
        不法方法至其不能抗拒」等內容，並非事實，而不可採。
    ５、告訴人甲１於原審中稱：
      「案發約於七十三年間，時正值我高二，教會中有一位姐姐告訴我要注意自
        己身材發育，並要求看我的身體，於是在姐姐房內掀衣讓姐姐看我的身體，
        姐姐看完後即帶我至隔壁的牧師室，唐與姐姐即要求我脫掉上衣，目的是要
        看我身材發育是否良好，唐在當時有撫摸我的胸部，並告訴我要常自己按摩
        胸部，如此即可幫助自己胸部的發育，之後戊○○更要求我脫下褲子，要求
        看我的下體，目的是看處女膜有無破裂」、「因在場的其他二位均是長輩，
        我才未表示拒絕」（詳原審卷(一)第三十三頁正反面）。告訴人甲１供述被告
        第一次看伊身體之情狀，顯係基於第三人「代為主動求教」，被告基於「被
        動」而有接觸之機會，甲１更係基於「在場者均為長輩而未拒絕」，要非基
        於被告之「不法行為至不能抗拒而接受觸摸」，當甚明確，被告之行為顯與
        修正前刑法第二百二十四條之構成要件有別。
      告訴人於八十七年十一月二十五日偵查係稱七十一年自己高三時開始接受被
        告之「性輔導」，於原審中改稱七十三年約高二時發生第一次後，直到七十
        八年才再發生第二次（詳原審卷(一)第三十四頁反面、三十五頁），對於第一
        次發生性侵害之時間供述前後不一，亦與甲１八十七年十一月七日提出本件
        告訴時稱被告性侵害時間自八十七年二月二十日到同年五月十三日間共五次
        云云不合。而告訴人甲１於原審中又稱：「（戊○○最後一次猥褻妳是在何
        時？）八十七年五月十五日」（原審卷(二)第十一頁正反面），「被告自八十
        七年三月十三日起，三月十三日當晚唐第一次要求伊脫光衣服為他口交，唐
        共有六次利用伊備完課後對伊猥褻，即八十七年三月十三日、三月二十日、
        四月十日、五月八日、五月十五日等，均有要求伊為其口交」等語（原審卷
        (二)第十一頁反面、十二頁），核甲１所稱第一次性侵害之地點及最後一次之
        時間，亦前後不一，甲１之供述顯有可疑，而未能盡信。
      「約在七十八年中，同學帶我至同學的姐姐家中看甲片，看完甲片同學即邀
        我一起去找戊○○，到了唐宅唐問我看完甲片有何感想，是否有衝動，我答
        說不會，唐即要求我脫去衣褲，我起初拒絕，但看見我同學很大方的脫去衣
        褲且另有唐在旁說『妳同學都脫了』，我才脫去衣褲」、「當時同學的姐姐
        有灌輸要常看甲片及練習戊○○所教的按摩，並說對日後婚姻有莫大幫助」
        「第二次（七十八年）因有同學在場及其姐姐所灌輸的觀念，似乎沒有如第
        一次（七十三年）有強烈反感」、「（第二次（七十八年）後是否認為戊○
        ○是在灌輸性知識而相信他？）是」、「（戊○○於何階段課程中要求看組
        員之裸體？）第三階段，約在七十九年左右」、「（當時感受如何？）因是
        集體，並不認為唐有猥褻」、「要求撫摸自己的陰蒂，並要求我們可以在家
        中將自慰的聲音錄下，以增進學習達到高潮的效果」、「（對唐所實施第三
        階段課程有何感受？）變得較有自信心，更能欣賞自己的身材」、「直到八
        十五年間，每星期三晚上唐要求我去他家，在其房內自慰給他看」、「唐在
        無意間，會摸我的大腿和下體，說要幫助我達到高潮，且在某次以手指插入
        我的陰道，當時我有制止唐並對他說下體會痛，唐才停止動作」等語（原審
        卷(一)第三十五頁至第三十七頁）。依甲１之上開供述可知：甲１同意脫衣服
        之原因，並非基於被告施用任何相類於強暴、脅迫之非法，亦無使甲１達於
        不能抗拒之程度，且至八十五年間止，甲１對被告所施之「性輔導」，接受
        度甚高，主觀上並未認為被告有何猥褻之意思，且清楚認為被告或同學所傳
        遞的是「性知識」而與基督教義無關，亦因此得到較有自信心，更能欣賞自
        己之效果，至八十五年間，甲１基於上開觀念及認知，僅因被告單純之「要
        求」即至被告家自慰給被告看，對被告自稱「幫助達到性高潮」之突然的侵
        犯舉動，在甲１表達不同意時，被告立即停止，則被告之行為與施強暴、脅
        迫至使不能抗拒之情形，自屬有間。
      「八十五年間，有一天我依例至唐家上課，當我躺在床上自慰時，唐有拉開
        其褲子的拉鍊並掏出其陰莖，要求我以舌舔其陰莖並將之含入口中，過程約
        有三分鐘以上，唐之陰莖當時有勃起並在我口中抽動，但唐並未射精，唐因
        為我的拒絕其此動作才停止」（詳原審卷(一)第三十七頁反面、三十八頁），
        此亦足証甲１只要拒絕，被告即停止動作，甲１並無不能拒絕之情形，被告
        亦無強制使甲１違背意願之情形，應甚清楚。
      「八十七年間，因教會中有部分課程由我講課，唐即要求我每星期五到其房
        內先行述說授課內容，唐在我講完後要求我脫去衣褲，當我脫去衣褲時唐即
        拿出其陰莖，要求我舔其陰莖，在其陰莖勃起時並要求我裸身坐在其腿上，
        此時唐即會將其陰莖在我陰道口摩擦，並詢問我的感覺如何及有無衝動，我
        答說均不會，唐即又要求我躺在床上並撫摸我胸部及吸吮它，有時趁我未注
        意時唐會以舌舔我的陰部，但即遭我的拒絕」、「當時唐想以陰莖插入，要
        求我將屁股抬高，我即當場起身拒絕」等語（原審卷(一)第三十八頁）。甲１
        係稱應被告之「要求」而與被告為上開猥褻之行為，並非基於強暴、脅迫或
        其他相類之非法方法至不能抗拒之程度而為之，且於甲１不同意某項動作時
        ，甲１會向被告拒絕，被告即無法得逞，更足証明甲１當時並非無拒絕可能
        。
      「（為何不離開門徒教會？）因當時我已是小組長，有責任保護我的組員，
        才一直沒有離開」、「因一些朋友仍在教會中，及為保護組員免遭唐之毒手
        才未離開」、「戊○○並無恐嚇我不能離開教會，亦無限制我行動自由」等
        語（原審卷(一)第三十八頁反面、三十九頁）。由是足見甲１未離去門徒教會
        之理由，並非基於被告之恐嚇或限制自由之行為，而係甲１另有考量，而其
        考量，在客觀上尚不能認係甲１無法抗拒被告要求之合理理由。
      甲１於八十八年八月二十一原審中稱：「迫於唐是牧師而不敢拒絕」云云（
        原審卷(二)第十頁反面）；於八十八年九月十六日原審中亦稱「（為何未反抗
        ？）因唐是牧師，且因均是團體行為，才一直不能拒絕，且若未從，唐會說
        個性不好，且因其具牧師身分，使我不能反抗其指示」等語（原審卷(二)第三
        十八頁）；八十九年七月一日本院前審時稱：「（為何接受輔導？）因為他
        是牧師，我們覺得要信任他，第一階段就要脫衣服，如果沒有脫就好像對教
        會不熱心」等語（上更(一)卷第五十一頁）。但查，甲１上述「要信任牧師」
        、「如果沒有脫好像對教會不熱心」云云，均非「強暴、脅迫或相類之其他
        方法」，亦無「因而不能抗拒」之情事。
      甲１於原審中供述未反抗被告猥褻行為之原因：「一是自己已經進行過多次
        性輔導，若出而反抗會使教會其他男教友知道此事，並會影響其他曾有相同
        遭遇之女教友；二是離開教會至其他教會，恐會因曾進行性輔導而被人排斥
        且不能適應其他教會；三是唐是教會中牧師，若不聽他的話，他則會再散播
        不利於你的謠言，使你在教會中沒有空間活動，基於上述三點理由才一直未
        反抗唐之行為」等語（原審卷(二)第十三頁反面）。甲１上述未抗拒被告猥褻
        行為之三理由觀之，顯係甲１個人主觀上之顧慮，而非客觀上被告對之有何
        強暴、脅迫或其他非法方法至其不能抗拒之行為，且甲１上述三點主觀上之
        顧慮，衡諸社會上一般人之客觀認知，亦難認有何引起「內心畏懼致失卻抗
        拒作用或能力」可言。
    ６、甲１於八十七年十一月二十五日偵查中坦承與被告為了教會之行政工作有爭
        執（詳偵一卷第九頁），甲１於八十七年十一月八日告訴狀中另指稱被告涉
        有侵占教會財產及詐欺，將另行提出告訴（詳偵一卷第六十頁），由是可見
        甲１於提出本件告訴之前，確與被告有爭執發生在前，其後始主張十餘年來
        被告對之「性侵害」云云，其指訴之時機，誠有可疑。
    ７、綜上所述，甲１之歷次供述內容觀之，正足以証明被告並未對甲１施用任何
        強暴、脅迫、藥劑、催眠術或其他至使不能抗拒之非法方法，當甚明確。
  (二)被害人甲２對被告之指訴前後矛盾，且查無充份佐証足以証明甲２在偵查中之指
    訴與事實相符，尚不能以甲２有瑕疵之片面指訴，即認定被告有對甲２為猥褻之
    行為：
    １、甲２於八十八年四月八日偵查中稱：「（何時去教會？）八十六年上半年，
        小組長文○○（即証人甲８）介紹進去，是我國二要上國三那年」、「（何
        人在何場合談及性之問題？）沒有」、「（何以談及性輔導問題？）牧師問
        我這禮拜好不好，叫我坐在他腿上，起初我覺得怪怪的，他論及話題很廣，
        未必論及性的問題」、「（何時起坐在他腿上？）國三聚會完後，叫我坐在
        他腿上，談些功課情形，但非經常如此要坐他腿上」、「（唐牧師如何撫摸
        妳胸部？）他叫我坐他腿上，並說我太嚴肅，並用手摸我胸部，我感到很訝
        異，他也沒說為何要摸我胸部，那時我是國三，印象中摸過一次」、「他並
        未提到說我胸部長得不好要按摩之事，他就摸我胸部」、「當時只有牧師與
        我二人在場」等語（詳台灣桃園地方法院檢察署八十八年度偵字第五八二九
        號影印卷，下稱偵三卷，第四、五頁）。依甲２上開供述可知，被告撫摸甲
        ２胸部時間在甲２國三時，非初入會之八十六年上半年，亦非第一次入會之
        時，且帶領甲２入會之人為文○○，被告為撫摸行為時，無第三人在場。
    ２、甲２於八十八年七月七日原審中稱：「戊○○有在某次聚會時叫我坐在他腿
        上，是八十六年上半年間我第一次去教會，是由證人甲（鄭○○）帶我去
        牧師室見唐牧師時所發生，當時唐找我是談學校之事，唐當時即叫我坐在他
        腿上並說我太嚴肅，唐有擁抱我，有撫摸我胸部，但撫摸多久已不記得」、
        「被告摸我胸部時有甲在場看見」等語（詳原審卷(一)第一○四頁、第一○
        六頁），甲２此次供述被猥褻時間是八十六年上半年第一次去教會時，由証
        人甲引進，被猥褻當時尚有甲在場。
    ３、甲２於本院前審時供稱：被猥褻之次數有二次，一次在國高團契聚會後，在
        牧師室，甲有在場；「還有一次在國三，上學期還是下學期我忘記了，那
        次在他房間，他叫我坐在他腿上，他摸我胸部，沒有叫我脫衣服，他手伸進
        去摸我胸部，他說要讓我胸部發育更好，那天沒有人在場，他有抱我，摸我
        ，沒有親我，我也不同意。這次是我去找他的，是他太太請我到他房間去的
        ，我是去問他我的課業，他告訴我學習的方法。他叫我坐在他腿上，我沒有
        反抗，因為有第一次的事情，他告訴我教會的人都這樣，叫我不要害怕」等
        語（上更(一)卷第七十三、七十四頁）。
    ４、依甲２上開歷次供述可知，甲２並不知道有性輔導之事，且甲２是主動去找
        被告談課業之事，關於被告為猥褻之時間先稱國二第一次去教會後，在一次
        國三聚會完畢後，後改稱是第一次去教會時；被撫摸之次數如何，先稱印象
        中只有一次，當時無第三人在場，被告未說到性輔導或胸部發育不好的事，
        其後稱有甲在場，但被告撫摸多久已不認得；之後更改稱有二次，一次在
        牧師室，甲在場，一次在被告房間，無第三人在場，有說要讓伊胸部發育
        更好云云，核上開重要之點，甲２之供詞前後嚴重矛盾不一，顯難遽信。且
        甲２之父親於本院前審中到庭証稱，本案是報紙登出來之後，其女兒說之後
        ，才知是女兒的教會出事，當時還不知道教會對伊女兒做了什麼事，直到甲
        ８來伊家，要求伊提出告訴時，伊與妻即告訴人鍾○○才知道甲２之事情云
        云（詳本院上更(一)卷第七十三頁），由是可知，甲２之父母知悉甲２有受害
        並非來自甲２之告知，而係來自甲８之告知及要求提出告訴，但甲８自己卻
        未提出告訴，並經被告及諸多証人証言甲８與被告有嚴重過節，心懷報復（
        詳本院卷第一三六頁、第一八七頁、第一八八頁、第一九三至一九四頁証人
        卯○○、子○○、寅○○、丁○○等人之証言），且甲８既未陪同甲２去找
        被告，何以知悉甲２有被撫摸胸部之事？甲２既於檢察官第一次偵訊時表示
        未曾聽聞有性輔導之事，且被告撫摸伊胸部時無第三人在場，何以遲至原審
        中才改稱有第三人即甲８之組員甲在場？（甲於偵查中稱其小組長為甲
        ８，詳八十七年度他字第一二八七號卷影本，下稱偵二卷第一四四頁）？依
        上開甲２父母提出本件告訴之緣由，甲２第一次偵查中之指訴內容及其他改
        變指訴內容，始有証人得於本院更(一)審中出庭佐証甲２之指訴等一切情狀，
        由是益見甲２之指訴殊無可採。
    ５、証人甲於本院前審中雖証稱：「這一次我是陪甲２一起進去的，那次是她
        家人反對她進教會，她影響到功課，我陪她去找牧師，到牧師室談話開導她
        ，我們通常談完話會主動和牧師抱一抱然後離開，那次牧師叫甲２過去，抱
        著她坐在牧師大腿上，問她喜歡這種感覺否，她沒有回答，牧師說她平常也
        可以這樣和她父母親近，後來牧師摸她的胸部」、「（牧師為何摸她胸部？
        ）問她『滿意妳的身材嗎？』，她當時表情好像不是很滿意我也沒問」等語
        （詳上更(一)卷第一一六至第一一八頁），被告除坦承因安慰、開導甲２功課
        問題及親子關係問題而有擁抱甲２外，自始至終均堅決否認有撫摸甲２胸部
        之情事，關於被告如何撫摸甲２胸部，其情狀是否係為滿足性慾，或是因擁
        抱而當然有所觸摸，其觸摸之時間長短如何？甲２、甲二人均未細述，但
        該次談話，被告因甲２之求助，目的在安慰、開導甲２功課或親子關係，則
        甚明確，依甲所稱，當時既有第三人在場，及被告平日與信徒結束談話後
        有擁抱以表親近之行為，及甲所陳被告叫甲２坐於其大腿上之上開對話內
        容等一切情狀觀之，被告係以長輩對晚輩之親暱行為而擁抱致觸摸甲２身體
        之情形，當非全無可能。關於被告係基於滿足自己之性慾而為，抑或基於一
        般受有信任之長輩對晚輩之探詢？其分際實繫於被告當時之撫摸動作、甲２
        因而產生之感覺及被告是否因而產生滿足性慾之結果為斷，此部分之事實，
        既屬構成要件事實，自亦須嚴格証據証明之。甲２之指述既前後不一，有嚴
        重瑕疵，而無可採，有如前述，証人甲之証言，又不能發生証明被告係基
        於猥褻、滿足色慾之意思而對甲２為上開行為，實尚未使本院得到超越合理
        可疑之確信，以判定被告係以滿足個人色慾之意思而觸摸到甲２之胸部。從
        而，被告被訴對甲２猥褻之事實，尚屬不能証明，應至為明確。
  (三)甲３至甲32等人及証人呂○○、楊○○（姓名均詳卷）之証言，充其量僅能証明
    被告確有對伊等為集體或個別按摩胸部、陰蒂之「性輔導」，但依甲３至甲32及
    呂○○、楊○○等人所述之情節，難認被告有對伊等施用暴力、脅迫、藥劑、催
    眠術或其他相類之不法方法，亦難認彼等已達不能抗拒之程度，故甲３至甲32及
    呂○○、楊○○等人之証言，均不能據以佐証証明告訴人甲１受有被告之脅迫或
    不法手段，亦不能佐証証明甲１因而達於不能抗拒之程度。
    １、証人即甲３之証言：（以下証人之真實姓名年籍住址均詳卷內被害人年籍對
        照表所載）。
      先於偵查中稱：「教會內女教友有很多，但接受性輔導之人數有的是接受一
        次輔導後就不去了」、「（妳們接受此種性輔導不能拒絕？）教會是為傳福
        音，我認為牧師傳福音的工作不錯」等語（詳偵一卷第六十六頁、第六十七
        頁）；再於原審中稱：「（有無向小組長告知自己有手淫習慣？）有，小組
        長當時有安慰我不要認為有罪惡感，並建議我參加性輔導課程」、「（有無
        能力抗拒戊○○上開猥褻行為？）沒有能力抗拒，因唐是長輩」、「被告有
        要求需順從牧師，謂牧師行為即是神的旨意」、「可能是因為出自單親家庭
        之故，需要愛，且一些同學均在教會中，才一直未離開，才一直相信戊○○
        」、「（為何未反抗？）因當時壓力大，有另外他人在場，心中想抵抗但意
        識上不能抵抗，當時若抗拒即與唐撕破臉」、「（為何未撕破臉？）因唐是
        牧師，且我是小組長，我底下有其他組員要由我照顧」、「唐對離開的教友
        說他們是個性不好才離開，但我曾問過離去的教友，他們是不恥唐的行為才
        離開教會」、「（為何不抵抗？）因大家都在做，不得不跟從，且戊○○說
        這是對的」、「唐對信徒說若違背他的人會有不好下場」等語（詳原審卷(一)
        第四十一頁反面、四十二頁、第四十四頁，原審卷(二)第三十九頁、第一六九
        頁正反面、第一七一頁）。
      依証人甲３之上開証詞可知，被告之「性輔導」並無強制力，很多人確有離
        開，拒絕接受該「輔導」之事實。甲３接受「性輔導」之原因有其自己之個
        人因素，「被告是長輩、是牧師」或「別人都這麼做」、「違背被告不會有
        好下場」云云，均非因而產生畏怖心進而抑制任何抗拒作用之原因。
    ２、証人甲４之証言：
      先於偵查中稱：「（是否因恐嚇才照做？）我在教會看到很多不愉快之婚姻
        ，而且他說他也解決很多不愉快的婚姻，況他又是神職人員，我認為他是為
        我們好，且取得我們的信任」、「我們看到很多不幸福的婚姻，怕如不接受
        輔導會造成以後婚姻之不幸福」（詳偵一卷第六十五頁、第六十九頁）；再
        於原審中稱：「我係先與一教會姐姐聊有關女人生理上之問題，我與被告私
        下談時被告告訴我，我父母婚姻不美滿可能是性生活不協調所導致，於是我
        才參加性輔導課程」、「同學對我說唐牧師是為我們好，教導我們這些，如
        此日後的婚姻才能美滿，且亦沒有人會像唐牧師這樣教導我們」、「（為何
        不離開門徒教會？）除性輔導課程令我感到不適之外，戊○○在平時非常照
        顧我們，常關心我們生活一切，加上同學均在教會內，所以才未離開」、「
        唐曾舉例有些人不聽從他均有不好下場，常對我們說違背他的人均有非常不
        好的下場、報應」等語（詳原審卷(一)第四十七頁、第四十八頁、第五十頁反
        面、原審卷(二)第一七六頁反面、一七七頁）。
      依上証言可知，甲４接受被告「性輔導」之原因顯係基於對被告之信任或誤
        信被告或同學所言，係是否受詐而有錯誤問題，所稱被告之舉例，亦無使用
        不法方法使人至不能抗拒問題。
    ３、証人甲５之証言：
      先於偵查中稱：「我與家中父母關係不好，我們認為牧師是長輩，致我們失
        去戒心」、「（他叫妳做這些事是妳願意？）有拒絕，因他是牧師，我們尊
        敬他，認為他是對我們好，對他有抗拒認為是對神的信仰不足」、「（為何
        還去教會？）我已成小組長，我傳福音，不能將教友放棄」、「（最後一次
        性按摩是何時？）八十年夏天，他將我壓在地上，我不同意他就放開我」等
        語（詳偵一卷第七十五頁、第七十七頁、第七十八頁）。
      依上証言可知，証人甲５接受被告之性輔導係因尊敬被告為牧師、長輩，且
        於甲５不同意時，被告即罷手，被告並未有施用非法方法至不能抗拒之行為
        。
    ４、証人甲６之証言：
      於偵查中稱：「（為何不反抗？）在教會已有一段時間，且很多教友也做過
        」（偵一卷第八十二頁）。
      由是可知，甲６不反抗或拒絕被告之原因，並非基於被告施用非法方法至不
        能抗拒者甚明。
    ５、証人甲７之証言：
      於偵查中稱：「（為何仍持續去教會？）因教友對我們很好」、「（可否抗
        拒不要讓牧師不作此事？）之前小組長均已叫我們做過」、「（妳們認為這
        種性輔導是正確？）因他是牧師，我們信任他的為人」（偵一卷第八十頁）
        ；於原審中稱：「（為何不反抗？）唐說若不從，即個性不開放，無法當小
        組長」、「我若不從唐之話，唐即在教會內放話攻擊我，使我無法在教會中
        立足，像先前我有位男友，唐即在教會中說我與男友間之一些不實話語，在
        教會中孤立我」、「（為何不離開教會？）唐說不從即不遵從上帝，且在教
        會中說我個性不開放，排擠我」、「我不願意，但大家均如此」等語（詳原
        審卷(二)第一六五頁反面、一六六頁正反面）。
      依上証言可知，証人持續接受被告「性輔導」之原因係因信任被告及教友都
        很好，而所稱被告攻擊個性不開放、被排擠、稱無法當小組長或不遵從上帝
        云云，在客觀上均不能認為証人已無抗拒能力。
    ６、証人甲８之証言：
      於偵查中稱：「高中畢業時，教會中之姊姊壬○○來關心我，每天到我家，
        我很信任她，我覺得應聽她的話，她會帶我去唐牧師那裏談，後來壬○○先
        幫我做輔導，灌輸身材要好之觀念，且說這是信任之第一步」、「我跟他（
        指被告）接觸很頻繁，我當他是父親，我很信任他，他一直叫我將個性放開
        ，要接受這些動作」、「因聖經講說要信服掌權的，所以我就順從」、「他
        告訴我們性輔導是上帝告訴他這事是可做的，所以不能用其他立場來質疑他
        」（偵二卷第九十七、九十八頁、第一○二頁）；於原審中稱：「唐常說有
        些人不聽他的話均有不好的下場，才一直聽從唐」、「（為何不抗拒？）唐
        說為我著想才這麼做，且他的犧牲很大，之前是因某位姐姐才信任唐」等語
        （詳原審卷(二)第一七三、第一七四頁反面）
      依上証詞可知，甲８係基於信任某位姐姐才信任被告，觀念亦係受某位姐姐
        之影響，對被告亦基於信任而接受「輔導」，並非真正相信上帝之意旨而接
        受，所稱「信服掌權的」（服從權威）等理由，實難認係達於不能抗拒之不
        法方法。
    ７、証人甲９之証言：
      於偵查中稱：「（為何還再去？）第一次時因有小組長在，認可能自己想太
        多，第二次因無人，又叫我坐他腿上，我覺得不舒服，即不敢再去」等語（
        偵二卷第一○八頁）。
      依上証言，正足以証明被告未施用不法方法使人達於不能抗拒之情事。
    ８、証人甲之証言：
      於偵查中稱「叫我全身脫光做胸部、陰部按摩給他看，他說要按摩做好，身
        材好才有好條件。按摩與個性有關，如我不做就代表我不合群、太有自己的
        觀念，別人不會喜歡我，個性不夠開放、不合群，牧師會用其他事例來佐證
        ，而且有同儕之影響，而且大家都這樣做，我不這樣很奇怪。」、「我從小
        認識他（指被告），我對他有信任，而且他都透過我姊姊（即甲８）跟我談
        ，讓我有一個觀念，如果我不做性輔導就是我不正常，所以到我上第一階段
        我即有不會排斥之心裡，且他每次都說這很重要」（詳偵二卷第一一三至一
        一六頁）。
      依上証言可知，証人係基於對被告之信任，及透過姊姊甲８之觀念傳遞，而
        接受被告之「性輔導」。而所謂之「同儕」力量，以証人所處環境之開放，
        客觀上並非不能抗拒，証人應無不能抗拒問題。
    ９、証人甲之証言：
      「我初次入教會，他（指被告）稱要個性開朗，身材要好，要接受性輔導」
        、「（在何情況說服妳做性輔導？）是我同學一直慫恿我，後來其師母也來
        ，連同牧師共四人在場，由戊○○教我做按摩，事後我認為教會很奇怪，我
        不願去，但其他同學都認為很正常，而我的小組長（即邱○鳳）也一直勸我
        ，加上我想信仰基督教，我方去教會，但我未再接受性輔導」、「他稱如不
        讓其做性輔導、身體之碰觸，表示對信仰不夠堅貞」等語（詳偵二卷第一三
        ○、一三一頁、第一三三頁）。
      依上証人証言可知，其接受被告之「性輔導」係基於同學、師母、被告等多
        人之慫恿，並非強暴、脅迫或其他方法，至使不能抗拒，且証人雖聽聞被告
        稱「如不讓其做性輔導、身體之碰觸，表示對信仰不夠堅貞」云云後，仍能
        拒絕接受被告之「性輔導」，正足以証明所謂「藉由宗教，使人不能抗拒」
        云云，殊無可採。
    １０、証人甲之証言：
      「（為何仍脫下衣服？）我認為其是牧師應無問題，且其妻亦在場，戊○○
        是我牧師，他一直要求，且口氣不太好，我會怕，加上師母亦在場，僅此一
        次」等語（詳偵二卷第一二九頁）。
      由上可知，証人所述情節，顯未達無法抗拒之程度，而証人自覺不妥後，亦
        未再接受笫二次之「性輔導」。
    、証人甲之証言：
      「（為何願受性輔導？）認為陳○娟（姓名詳卷）講的很有道理，且小組每
        位成員都在做」、「因大家都這樣做，且大家相處很好，認為如此做並無錯
        誤」等語（偵二卷第一三九、一四○頁）。
      依上証詞，更足以反証証明被告並未用使人無法抗拒之非法方法，強令信徒
        必須接受性輔導。
    、証人甲之証言：
      於偵查中稱：「我看到同學都如此做，故不覺有異」、「牧師說我不脫表示
        我個性不開放」（偵二卷第一四○頁）
      依上証詞，亦足以証明被告並未用使人無法抗拒之非法方法，強令信徒必須
        接受性輔導。
    、証人甲之証詞：
      「小組長（即甲８）帶我去，她說要我信任牧師」、「（八十六、八十七年
        還有無幫妳做性輔導？）他有講過，並問我要多久，還叫我錄音後交給他，
        但我並沒有給他做」等語（偵二卷第一四四頁、第一四五頁）。
      依上証詞，亦足以証明証人係因信任，而非因受迫才接受被告之「性輔導」
        ，且証人亦有拒絕被告性輔導之事實。
    、証人甲之証言：
      「小組長邱○鳳於七十四年帶我去見牧師，他說我發育不好，小組長說我要
        信任牧師，要將他當成醫師」等語（詳偵二卷第一四二頁）。
      依上証詞，亦足以証明証人係因信任，而非因受迫才接受被告之「性輔導」
        ，被告並未用客觀上使人無法抗拒之非法方法，強令信徒必須接受性輔導。
    、証人甲之証言：
      「高二之際，我與陳○瑜談到性事，當時是七十五年，牧師一直關心我，至
        高中畢業那年他說要教我做下體按摩」、「他說很多女子不知身體結構」、
        「牧師認為脫下衣服與組員之間能坦承相見，彼此之間能更信任，也對他更
        加信任，且大家都這麼做，如不做是自己個性問題不夠開放」等語（詳偵二
        卷第一四八、一四九頁）。
      依上証詞，亦足以証明証人係因聽信被告及小組長之說法，而非因受迫才接
        受被告之「性輔導」，上開說法是否正確，固有疑問，而可討論，但証人並
        非處於非接受不可之情境，則甚明確，被告並未用客觀上使人無法抗拒之非
        法方法，強令信徒必須接受性輔導。
    、証人甲之証言：
      「他說要個性開放，男生喜歡妳，要做胸部按摩」、「有五位成員在一起脫
        衣服做按摩」等語（詳偵二卷第一五○、一五一頁）。
      依上証詞，亦足以証明証人係因聽信被告之說法，而非因受迫才接受被告之
        集體「性輔導」，被告之說法是否正確，固有疑問，而可討論，但証人並非
        處於非接受不可之情境，則甚明確。
    、証人甲之証言：
      「入會後第三、四個月牧師問我身材不好是否做按摩，由徐○○（姓名詳卷
        ）做給我看。八十六年三月第一階段上課時，牧師要我們做按摩並問我是否
        做下體」、「（為何受性輔導？）因大家都做」等語（詳偵二卷第一五二頁
        ）。
      依上証詞，亦足以証明証人係因聽信被告之說法，而非因受迫才接受被告之
        集體「性輔導」，証人是否接受被告之說法，証人有自由決定之權，如果拒
        絕並不會有何具體之惡害發生，証人並非處於不可抗拒之情境，則甚明確。
    、証人甲之証言：
      「（何以談及性輔導之事？）是同學鍾○○（姓名詳卷）做給我看，第一階
        段（八十六年三月間）時談及性輔導」、「（之前何人教妳？）鍾○○脫光
        衣服給小組有五、六人看，小組長陳○瑜在旁邊」、「（為何接受此性輔導
        ？）我信任鍾○○，我認為她是好的，這樣做是對我好的，心理有抗拒是不
        對」等語（偵二卷第一四五頁至第一四七頁）。
      依上証詞，亦足以証明証人係因信任小組長之並認同其說法、作法，而非因
        受迫才接受被告之集體「性輔導」，証人並無處於不可抗拒之情境，則甚明
        確。
    、証人甲之証言：
      「牧師說是課程，一定要脫，否則無法當小組長」等語（偵二卷第一五六頁
        ）。
      依証人上開証言，其對被告之說法並無非接受不可之情況，証人可選擇不當
        小組長，亦可選擇離開被告之教會，「不能當小組長」並非足以產生心理畏
        懼且達不能抗拒之惡害。
    、証人甲之証言：
      「（牧師何時對妳做性輔導？）八十七年七月，他要我全身脫光，當初不願
        意，後來認為脫衣服沒什麼，因小組其他人都脫」、「（為何仍繼續去教會
        ？）有朋友在那，且他又是牧師，別人都做，認為沒什麼」等語（偵二卷第
        一五七頁）。
      依証人上開証言可知，被告之說法及作法固有可議，但証人於大家都接受並
        認同之情形下，隨眾而認同並接受，於此過程中，証人在客觀上並非沒有拒
        絕之空間及可能，「別人都這麼作」並非係足以產生心理畏懼且達不能抗拒
        之不法壓力。
    、証人甲之証言：
      「八十四年間唐牧師問我愛不愛上帝，並告知我如何方能吸引男孩，他就摸
        我胸部，我反應很激烈，後來大家在做我就沒做」等語（詳偵二卷第一五五
        頁）。
      依証人上開証言可知，証人並不接受亦不認同被告之說法及作法，且拒絕以
        後之「性輔導」，更足以反証証明信徒並非受迫，且有拒絕可能，拒絕後亦
        無何惡害發生。
    、
      証人甲之証言：「七十六年中後談及性輔導之事，他要我將衣服脫下，但
        他未接觸過我，他告訴我什麼地方是敏感地方，當時其妻及小組長均在場。
        」等語（偵二卷第一五四頁）。
      証人甲之証言：「我有一、二次單獨接受唐牧師之輔導，師母在場，也是
        做胸、陰部按摩，不穿衣服，單獨時唐牧師不會碰觸我身體」等語（偵二卷
        第一六三、一六四頁）。
      証人甲之証言：「唐牧師未為我們做按摩，有一、二次唐牧師個別做胸、
        陰部按摩也是在唐牧師房間內，但師母有在，在按摩過程中剛開始教時唐牧
        師會碰我的胸部告訴我胸部的構造，只有胸部，印象中未觸碰到我陰部」等
        語（偵二卷第一六三頁）。
      証人甲之証言：「他會跟我談一些生理方面知識，用談話方式講，其中牧
        師、我同學、我在教會牧師房間，牧師有請我同學讓她的上半身給我看，我
        同學也願意，是我同學自己把她衣服包含內衣、胸衣脫掉，唐牧師要我看我
        同學發育的情況，唐牧師叫我同學教我如何做胸部按摩，他未摸我同學」、
        「有些時候跟其他姊妹做給他看，那是經過比較久之後，地點也是在牧師的
        房間，那時約有五、六人，牧師叫我們做胸部、陰部按摩給他看，做時有把
        內衣、內褲脫掉，均未穿衣服，唐牧師叫我們自己做，也可以姊妹互相做按
        摩，在我經驗中他並沒有為我們做按摩」、「我曾經有一次單獨在牧師房間
        做按摩，他看我做胸、陰部按摩，衣服亦全部脫下來，除我、牧師外還有師
        母在，我按摩時牧師只是看而已」等語（詳偵二卷第一六一、一六二頁）。
      証人甲之証言：「八十五年開始全部給戊○○看，但沒有碰觸，有四個人
        一起，他先看，後來才開始單獨碰觸」等語（詳偵二卷第二六七頁）。
      証人証人甲之証言：「性輔導是彭○玲（姓名詳卷）和我三人在他房間，
        彭○玲先脫衣服做按摩，戊○○在一旁看，是八十年的事。接下來是彭Ｏ玲
        親自輔導我按摩，戊○○過一段時間問我做得怎樣，他來找我叫我到他房間
        ，我和唐師母學鋼琴，學完後他會來找我到他房間單獨看我做怎樣，碰我並
        教我怎麼做，第二階段他藉宗教之名，稱個性要開朗就六個人一起做，課完
        他會叫我留下來，我印象深刻是他親我嘴，他也有碰及按摩我陰部及胸部，
        我感覺他在壓抑自己情緒」等語（詳偵二卷第二六五、二六六頁）。
      証人甲之証言：「唐師母帶我到唐先生後就走開，唐先生就觀看，上二、
        三階段，第一次和唐○娟（姓名詳卷）上課，一、二、三階段每次是三個人
        ，有時是個別的，有時二、三個，戊○○有時看陰部和胸部，他有摸我乳頭
        並告訴我怎麼做」、「（當時妳有無覺得不舒服？）只是覺得奇怪，覺得他
        愛我並幫助我」等語（偵二卷第二六五頁、第二六七頁）。
      証人甲之証言：「八十四年高一教會在牧師房談話，他說要注意身材，當
        時組員葉○玲（姓名詳卷）有在做按摩，他所謂按摩是胸部按摩，他說看看
        我摸我胸部及我的組員胸部，我看組員沒什麼反應，我只有一次，事後我就
        沒去上第二階段，後來牧師找我說不聽話，我不管妳」等語（偵二卷第二六
        六、二六七頁）。
      証人甲、甲、甲、甲四人另稱：「如拒絕，牧師會說不幫他上課，
        會批評那些人，並不要打電話給那些人」等語（偵二卷第二六七頁）。
      上開八位証人之証言，是証明被告有對伊等為按摩胸部、陰部之「性輔導」
        ，但不乏認同者，被告之上開想法、作法在今日之社會而言，固屬可議，但
        不上課、批評、不理、不打電話等，均非客觀上使人無法抗拒之不法方法，
        事實上甲亦有拒絕之情事，亦未發生如何之惡害，故証人等在決定是否接
        受被告之「性輔導」之際，並未受有任何不法之外力拘束，應甚明確，故尚
        難認被告有何施用使人無法抗拒之不法方法，而逼迫証人等接受上開觀念及
        作法，亦堪認定。此外，証人呂○○（姓名詳卷）、証人楊○○（姓名詳卷
        ）等二人於偵查中之供述亦同，均未能証明被告有施用不法方法使其等不能
        抗拒（詳偵二卷第二六九頁、第二七二頁）。
  (四)証人甲、甲、甲、甲、甲等人或認為被告上開「性輔導之說法、作法
    」是對伊好，或認為「沒什麼」，或認為「不排斥」，已如前述，另有下列証人
    認同被告說法及作法，以解決個人婚前之性需要，並主張牧師的話可以不聽，完
    全個人自由選擇，其詳如下：
    証人黃○○（姓名詳卷）於原審中稱：「不曾在唐面前脫去衣服，但有在小組
      長面前脫去衣服」「（為何參加性輔導？）因在國中即有性經驗，內心有罪惡
      才參加」、「（為何在小組長面前脫去衣服？）因我在性方面有需求，我的小
      組長告知可藉自慰以滿足，並且教導我」等語（原審卷(二)第二三二頁正反面）
        。
    証人彭○○（姓名詳卷）：於原審中稱：「伊是小組長，伊曾要求組員在伊面
      前脫去衣服，伊是幫助組員按摩自己胸部增加自信心，因戊○○以前曾這麼教
      她，伊才藉此幫助組員，伊並沒有帶組員進入唐之房間進行性輔導」、「唐是
      在幫助伊，故伊願在唐面前脫去衣服及自慰，伊均是自願，因伊信任唐，唐曾
      問伊有無性方面之衝動，伊答有，唐說不要因此產生羞恥心，並幫助伊除去此
      障礙」等語（原審卷(二)第二三三頁至第二三六頁）。於本院中稱：「（有無性
      輔導？）有。牧師有教導我認識自己的身體及生殖器官，是自己用鏡子看，但
      是有師母在場。當時我未婚。」、「（這種情形是否普遍在女信徒中存在？）
      沒有，如果你不願意的話，可以不做，沒有人可以強迫」、「（有無教導妳如
      何達到性高潮？）他有教導我怎麼做，叫我自己做，我做給他看，他不會碰觸
      我的身體，他有看到我的性器官沒錯，但師母都有在場。」、「（妳怎會給被
      告看妳的性器官？）因為我當時對性一知半解，有錯誤的觀念跟我所看到的資
      訊有衝突，所以我要探求什麼是對的，所以我去問牧師，牧師告訴我。牧師教
      導我認識性器官，按摩性器官及乳房、自慰，如何達到性高潮」、「（牧師有
      無告訴妳如何達到性高潮是婚姻幸福的重要基礎？）他有說，但我早就知道」
      、「牧師只提供各種選擇，伊可以自由選擇，不聽他的，並沒有罪惡感」等語
      （本院卷第一○七至一○九頁、第一一一頁）。
    証人黃○○（男，姓名詳卷）於原審中稱：伊有參加性輔導，其內容是教導信
      徒在交友、戀愛、婚姻等方面知識，另伊曾因自己性能力不好而請教過被告，
      除伊外另有其他男信徒亦參加性輔導，伊太太也有參加，是在伊太太的小組長
      （即甲）面前脫去衣服，由小組長教導胸部按摩，是伊八十七年五月二十三
      日結婚後才知道的等語（原審卷(二)第二三七頁反面、二三八頁）。
  (五)另証人即同在中壢地區擔任其他教會之牧師丙○○、林ＯＯ二人於偵查中指稱：
    「被告將自己神話」云云（詳偵一卷第六十九頁），核並無事實基礎，自無足採
    ，又証人即台灣浸信會神學院副院長癸○○及中壢靈糧堂牧師丙○○於原審及本
    院中就被告在「聖潔會」之「性輔導」非行及其等與本件「門徒教會」受害人多
    人之晤談結果作証，核其等証言或屬本件起訴事實以外之事件，而與本件起訴事
    實無關；或屬傳聞自上開三十四位証人中數人之言語，就被告犯罪事實之証明，
    均屬傳聞証據，均無証據價值，且証人丙○○於本院調查時到庭供証稱：「被害
    人未告訴我們說他們有被強暴、脅迫、或施以藥劑、催眠術或他法，但被害人說
    被告很關心他們，他們很感激，被告就問他們對自己的身材滿意嗎？他們都說不
    滿意，被告就說如何做，就會讓他們身材更好、更滿意，剛開始他們是穿著衣服
    。後來被害人感覺完全信任被告，所以就自動脫衣服，他的方法是洗腦，先是小
    組長示範，小組長也是被洗腦，因為被告很懂得心理戰術」、「有些被害人後來
    醒悟，他們回想，當初被告是透過言語，當時的氣氛，使他們覺得被告像父親一
    樣關心他們，讓他們完全信賴被告，但被告的言語究竟是什麼，我不知道，我們
    認為他的動機有問題」，証人癸○○當庭亦表示：「他說的沒錯，因為有小組長
    之的示範，組員就沒有羞恥心，認為是自然的動作」、「我們從結果來判斷，認
    為他的方式是不對的」等語（詳本院卷第二二八、頁第二二九頁）。由是更足証
    明部分被害人向証人丙○○、林ＯＯ訴說「被害」經過中，係稱因為被告像父親
    一樣關心他們、對他們很好，對被告完全信任，認為是正常的動作等情，正足以
    証明被害人所以願意在被告面前脫衣，並非「基於心理之畏懼而抑制抗拒作用」
    而來，亦無所謂「團體壓力、權威人物或社會權力」問題。至於証人丙○○、林
    ＯＯ二人認為被告不對，是從結果來判斷，與法律上判斷被告有無犯罪行為之角
    度，尤其不同，自不能以被告之動機不好，結果不對等，即據為不利被告之認定
    。
  (六)又告訴代理人另舉出最高法院二十六滬上字第五七號判例所指「上訴人身著巡捕
    制服聲言搜索，令其解除衣褲撫摸下體及乳部，稍加拒絕即被責打，以致不敢抗
    拒，認為已達強制猥褻之程度」等語，核其行為人假借警察之公權力於前，並施
    責打之暴力於後，要與本件被告既無類似「公權力」之強制力於前，亦未施具體
    暴力或惡害之通知，該判例顯與本件情形有別。又最高法院五十九年度台上字第
    三七○八號判決所指「上訴人強制擁抱，撫摸被害人，應成立強制猥褻罪」等語
    ，因其行為人有「強制擁抱」之強暴力，與本件被害人係基於「信任」、「認為
    被告對我好」或「對宗教不了解」等因素，客觀上，被害人尚有考慮自主之空間
    ，其情形自屬有別，要不能比附援引。再所舉「菩薩附身命令脫光衣服至畏懼聽
    任姦淫」云云，因本件告訴人甲１並未主張被告對甲１為猥褻行為時係誆稱自己
    即為上帝之代表，亦查無証據証明被告有向告訴人甲１稱伊即為上帝之分身或代
    表，且甲１與被告相識、相處已長達十數年，又受有良好教育，自不能與無知之
    村婦相比，亦無從以上開判決先例，即謂本件被告之行為已使甲１達於不能抗拒
    之程度。另所舉最高法院四十八年度台上字第一三八二號判決謂「在山間小徑獨
    行，徑旁又係防風竹木遮住視線兼以天晚四野人少，被告竟趨前抱住，復拉其裙
    褲之行為，已達使人發生恐怖，而抑制其抗拒作用」等語，核該判決之情境，被
    害人與被告素不相識，又在荒郊野外，求助無門，復經被告施以具體之強暴力等
    情節，均與本件情形不合，本件被害人客觀上尚未因被告之任何積極作為而產生
    心理上之畏怖，至失卻自由意志而抑制抗拒能力，已如前述，故亦難援引該例據
    為不利被告之認定。
  (七)綜上所述，本件尚查無積極事証足以証明被告有對甲１施用強暴、脅迫、藥劑、
    催眠術或其他非法方法，至使甲１達於不能抗拒之程度而對甲１為猥褻行為，亦
    查無積極証據足以認定被告有對甲２為猥褻行為。
六、關於檢察官委請財團法人勵馨社會福利事業基金會成立之五人評估小組（由王金
    石博士、洪文惠女士、陳若璋博士、張宏俊醫師、梁信惠博士五人組成評估小組
    ），針對被害人中五位自願接受心理評估者訪談後製作有心理評估總報告部分（
    詳偵一卷第一八九頁至第一九四頁）：
  (一)按關於被告犯罪事實有無之認定，乃法院事實認定之職權與義務，不得推諉，任
    由他人越俎代庖，而法院認定犯罪事實必須依憑証據，關於某特定証人証言其証
    明力高低之評估報告，其對犯罪事實之証明力，自不得超越該証言本身，故關於
    犯罪事實有無之認定，自亦不得捨証人之証言而就該証言之評估報告，此乃至明
    之理。另修正前刑法第二百二十四條「對於男女以強暴、脅迫、藥劑、催眠術或
    他法，至使不能抗拒而為猥褻行為」之犯罪構成要件是否該當，應遵守証據法則
    及依法律解釋之法學方法為之，被告是否有施用相類於強暴、脅迫、藥劑、催眠
    術之他法，至使被害人達於不能抗拒之程度，自應依憑証據認定之，且不能違背
    社會上一般人均有此同感之社會經驗或論理法則，亦即被告之手段在客觀上應足
    以使社會大多數人均認為難以抗拒，始足當之，其認定標準，特重其「客觀性」
    ；而所謂「心理精神學專業認定之『強暴』標準」，乃心理精神學之學術範疇，
    其對「強暴」之認定標準，係依據被調查者主觀之心理精神狀態，由調查者依其
    學術標準予以判定，其認定標準，偏重其「主觀性」，故而，法律專業領域與心
    理精神專業領域，各對「強暴」概念之認定標準實不相同，法律專業與心理精神
    專業範疇，各自有其獨立之界限，特別在「罪刑法定主義」、「犯罪構成要件事
    實應嚴格証明」之証據法則範疇下，尤不能以心理精神專業認定「強暴」之標準
    如何，即斷定法律專業上「強暴」之標準必如何。
  (二)上開評估報告之前言已載明報告內容是「被害者之心理評估工作」，而非犯罪事
    實有無之調查，評估報告第一頁亦載明評估報告之內容有「五位自願接受評估之
    受害者進行身心狀態是否能為有效之證詞、其證詞之信度及效度評估、受害者證
    詞之內容可否構成心理精神專業認定之「強暴」標準、受害者未舉發之原因、受
    害者目前願挺身作證之原因、受害者目前身心狀態之衡鑑、其他潛伏受害者之可
    能」等。依其記載，該評估報告提供給法院參考之資訊為受訪談評估之五位被
    害人証言之可信度及有效度依該五位被害人所述及呈現之心理、精神狀態，從
    心理、精神之專業領域或角度觀察，是否已達心理精神專業領域之「強暴」標準
    。故而該評估報告內容，對法院認定該五位被害人証言之証明力高低時有幫助，
    對判斷被害人當時之心理狀態是否達於「心理精神專業標準」之強暴程度，亦有
    幫助，但對於認定被害人當時是否達於「受強暴或脅迫或其他方法至不能抗拒之
    程度」，則未必有幫助，法院仍應本於証據法則、經驗法則及論理法則等相關認
    定犯罪事實之準則，以認定被告犯罪事實之有無，尚不能以該五人評估小組認定
    被害人當時已達「心理精神專業標準」之強暴程度，即認定被告之行為已達「法
    律上」之強暴標準。
  (三)依該報告內容所示，同儕壓力、於團體中尋得價值感、歸屬感、認同感之強烈需
    求等壓力，乃吾人日常生活當中常有之壓力，因其未伴隨一定之惡害，客觀上証
    人等均有拒絕之可能，於實務上亦不認為少年犯因「同儕壓力」、「團體歸屬感
    」等因素而犯罪（竊盜、強盜、傷害、殺人、施用毒品），可認係受迫至無法抗
    拒，而成成癮性強、戒絕相當困難之煙毒犯，亦不得以藥癮難忍而為再犯之藉口
    。又青少年之好奇心或特殊之家庭背景，故為被告所利用以灌輸其與社會未盡契
    合之「性觀念」，致有接受被告說法或作法者，但尚不能以此即謂被告有何施用
    非法方法至不能抗拒而為猥褻之犯行。又牧師乃宗教之職稱，牧師與信徒之間並
    非基於法律或契約之關係，於社會上一般人所得認知之經驗中，信徒並非因牧師
    之身份，而當然或非常有可能應允牧師關於宗教或非宗教上之任何要求，且牧師
    與信徒之間，並無類似刑法第二百二十八條之「權勢」關係，特別在與宗教無關
    之事項上，牧師與信徒間，更無刑法第二百二十八條之「因親屬、監護、教養、
    教育、訓練、救濟、醫療、公務、業務或其他相類之具有法律或契約關係」之「
    權勢關係」，除不構成「利用權勢猥褻」有如前述外，以有上開刑法第二百二十
    八條「權勢關係」者，加害者與被害者間呈上下、優劣、強弱之勢，面對強勢之
    加害者，弱勢者承受有「較一般無關係之人較難抗拒之壓力」乃甚為顯然，若加
    害者僅係利用此「權勢」或「機會」，使被害者因顧慮不利之後果，而違背自己
    意願，順從加害者所為之性侵害時，亦僅成立「利用權勢性交或猥褻罪」，並非
    當然構成「強制性交」或「強制猥褻」，此乃甚為明顯，故告訴人主張「迫於被
    告是牧師而不敢拒絕」，伊已達於不能抗拒之程度云云，顯非可採。另証人癸○
    ○牧師於本院調查中亦坦承「（信徒來聽牧師傳道有無選擇權利？）理論上是自
    由權」，証人丙○○亦証稱：「有」（詳本院卷第二二九頁），其二人雖又証稱
    「但信徒如受同儕壓力或傳道人之責備，就會來聽」或「門徒教會的被害人覺得
    他們如果離開這個教會，他們就沒地方可去」等語（詳本院卷第二二九頁），二
    位牧師証人既認同信徒可自由選擇是否去聽牧師之傳道，其二人所稱若受責罵或
    感覺自己沒地方可去云云，核均非信徒已達客觀上無選擇權，不得不接受被告傳
    道之境地，由是更足以說明「牧師」一職，對信徒並無強制力，當非。
  (四)上開評估報告所指「被告利用信仰過程中對加害人、師母及小組長之信任，對在
    教會團體中尋得價值感、歸屬感、認同感之強烈需求，運用如同催眠之連接法，
    由受害者個人之成長問題，如成長期父母之衝突、自慰習慣、童年受性侵害等，
    連接到兩性關係及婚姻關係之重要性，在群體暗示或鼓勵下，產生無法抗拒之壓
    力，在情境脅迫下，自然構成受暴事實」進而認定本件五位受訪之被害人已構成
    「心理精神專業認定之強暴標準」云云，核該評估報告所稱者，乃被害人在不知
    不覺中認同被告及其成員之說法及作法，而有集體接受被告之「性輔導」，但依
    所述被害人「認同」被告「說法、作法」（即性輔導）之過程，被害人在決定是
    否認同被告之說法或作法時，其決定因素既有來自本身之經歷、自慰之習慣或童
    年被害之經驗及對婚姻及兩性關係之整體觀念，則被告或團體之暗示或鼓勵，均
    非唯一之決定因素，且無抑制被害人拒絕接受之特質，被告或團體之暗示或鼓勵
    ，是否已成為「壓力」，尚有疑問，自難認被害人接受、認同被告說法、作法之
    全部過程，已達客觀上使一般人均無法抗拒之程度。另該報告之製作者王金石博
    士、陳若璋博士、張宏俊醫師等三人於原審中關於「受訪談之五位被害人心理上
    已達無法抗拒」之証言，既係植基於「被告採漸近方式給予受害人長期性壓力，
    藉錯誤之宗教教育及灌輸父權觀念在教友身上，使之有錯誤之認知，並由團體集
    體性的方式，使被害者在同儕壓力下，使產生不可抗拒之情形，而甘願脫去衣服
    接受被告之性輔導課程。更使教友認為若違背被告即背叛主，這種長期性施以壓
    力，均能使人產生不可抗拒之力量」等觀點（詳原審卷(二)第二七八頁背面），其
    中關於被告如何施予錯誤之宗教教育、灌輸父權觀念、違背被告即背叛主等事實
    之証述，除未具體陳述內容外，亦均超越本件被害人甲１至甲之供述，而無証
    據基礎，且所謂「被告採漸近方式給予被害人長期性壓力」之說法，更是空洞之
    敘述，即如証人所言，被告有施以錯誤之宗教教育、灌輸父權觀念等等，被害人
    於長期與被告接觸當中，客觀上有隨時自由離去、質疑、拒絕被告繼續「灌輸」
    、「教育」之可能，被害人最後決定接受被告之「說法及作法」（即性輔導），
    其決定過程中，客觀上並無不能拒絕之情事，而事實上被害証人中，亦有拒絕被
    告之情形，詳如前述，實難據上開三位被害人訪談者之証言或個人之觀點，即作
    為認定受訪之五名被害人已達於修正前刑法第二百二十四條之「至使不能抗拒」
    程度，當甚明確。另告訴人代理人請求再傳訊証人王金石博士、陳若璋博士、張
    宏俊醫師、梁信惠博士等四人，經本院詢以該四人所擬供述事項有無超越該評估
    報告時，告訴代理人坦承並未超越，該評估報告是充足的，希望再傳喚之理由是
    法院在審理過程中如有疑問，可以問他們等情，此有本院審理筆錄在卷可按（詳
    本院卷第二七三頁、第二七四頁），以該四人僅係五位被害人之心理評估者，就
    被害人於被害時是否已處於「因心理畏懼至客觀上抑制其抗拒作用」之事實，並
    未親自見聞，而彼等所提出之心理、精神專業方面之意見，又有該評估報告可按
    ，其中三位亦於原審中到庭陳述過意見，且經本院參酌後，本於犯罪事實之認定
    應憑積極証據，及犯罪事實應嚴格証明之証據法則等，本於職權認定如上，該四
    位專家証人自無再予傳喚之必要，以免浪費公帑及延宕訴訟，附此說明。
七、綜上所述，本件告訴人甲１之指訴顯有瑕疵，所指已無法抗拒云云，均難採信，
    而公訴人所指上開甲１之指述內容，及被害人不願出面指訴之理由等，均不能使
    本院得到超越合理可疑之確信，致無法認定被告有何施用脅迫或施用其他非法方
    法，至甲１達於不能抗拒程度之行為。而告訴人甲２之指訴則因前後不一，有明
    顯之重大瑕疵，且查無其他積極佐証足以認定甲２之指訴確與事實相符，自不能
    以甲２有瑕疵之片面指訴，遽行認定被告有基於猥褻之意思，對甲２為猥褻之行
    為。此外，復查無其他積極事証足資証明被告有如公訴人所指之強制猥褻及猥褻
    幼女犯行，本件尚屬不能証明被告犯罪，應依法諭知被告無罪。原審未加詳查，
    逕為被告有罪之諭知，核尚有未洽，被告上訴否認犯罪，為有理由，應將原判決
    關於被告強制猥褻罪部分撤銷，並諭知被告被訴強制猥褻及猥褻幼女部分無罪。
    至於被告就未起訴之其他三十四名証人中（甲３至甲及呂○○、楊○○），是
    否犯有行為時猥褻未滿十四歲少女之準強制猥褻犯行，或猥褻十四歲以上，十六
    歲未滿之猥褻幼女犯行，因均未據公訴人予以起訴，本院自無從審究，應由檢察
    官另行依法處理，附此敘明。
本案經檢察官吳國南到庭執行職務。
據上論斷，應依刑事訴訟法第三百六十九條第一項前段、第三百六十四條、第三百零
一條第一項判決如主文。
中      華      民      國    九十      年      六      月    二十一    日
                              台灣高等法院刑事第二十三庭
                                      審判長法官  黃  瑞  華
                                            法官  吳      燦
                                            法官  宋      祺
右正本證明與原本無異。
如不服本判決應於收受送達後十日內向本院提出上訴書狀，其未敘述上訴之理由者並
得於提起上訴後十日內向本院補提理由書（均須按他造當事人之人數附繕本）。
                                          書記官  黃  嬿  婉
中      華      民      國    九十    年    六      月      二十九      日

司法院資訊處製作；財團法人民間司法改革基金會備份。
